【裁判字號】    90,上訴,1412
【裁判日期】    901218
【裁判案由】    殺人
【裁判全文】
臺灣高等法院高雄分院刑事判決    九十年度上訴字第一四一二號
    上  訴  人  台灣屏東地方法院檢察署檢察官
    上  訴  人
    即  被  告  丙○○
    選任辯護人  萬維堯
右上訴人因被告殺人案件，不服臺灣屏東地方法院八十八年度重訴字第四號中華民國
九十年八月十四日第一審判決（起訴案號：臺灣屏東地方法院檢察署八十七年度偵字
第七八三三號），提起上訴，本院判決如左：
      主      文
原判決關於丙○○部分撤銷。
丙○○共同傷害人之身體，處有期徒刑貳年。
扣案之鋁棍壹支沒收。
      事      實
一、緣黃文松因屢向其父黃粒（已死亡）要求分產及提供不動產抵押借款供其花用未
    果，心生怨恨，並懷疑係兄弟從中阻撓，即常藉酒對其父及諸胞弟咆哮騷擾，轄
    區屏東縣警察局屏東分局社皮派出所（下稱社皮派出所）即常接獲報案，前往處
    理時，卻又歸平靜，而不勝其煩；民國（下同）八十七年十一月二十二日凌晨二
    時許，黃文松酒後又在屏東縣萬丹鄉廈南村下蚶四十九號黃粒住處敲門咆哮吵鬧
    （按黃粒與諸子住處皆相距不遠，黃粒與五子乙○○及長子黃文松均住廈南村下
    蚶四九號，但相隔一間房子，黃粒三子丙○○住下蚶四九─一號、黃粒妻甲○及
    二子丁○○住下蚶四九─一０號），經丙○○向社皮派出所報案有發生打架之事
    ，然警前來處理時，丙○○又閉門不敢外出，警察遂行離去，嗣黃粒自其住處出
    來騎機車欲到丙○○家，行至丙○○家門口，遇見黃文松，黃文松竟將其父黃粒
    由機車上推倒，丙○○見狀急扶黃粒進入屋內，遭黃文松由後持鋤頭柄毆打，丙○○進入屋內將鋁門窗關緊後，黃文松竟以鋤頭柄敲破鋁門窗，致鋤頭柄斷成兩
    截，丙○○乃憤而持鋤頭柄（已斷截）在大廳及門口處與之扭打互毆，黃粒亦基
    於共同傷害之意思聯絡，以其手持之鋁棍（即扙）毆打黃文松，致黃文松受有
    右眉端上方擦傷、右眉中段上方至左眉端擦傷九×三公分，其中包含有位於右外
    耳道前十三公分，高五公分處之二．五×一公分挫裂傷，左眼下方擦傷四×二公
    分，仁中部擦傷五×三公分，下唇瘀痕一×０．三公分，下頷擦傷二×二公分，
    右外耳道前四×二公分，外沿為兩道瘀痕，中央空白之擦挫傷，右嘴角外側斜行
    刮傷四×二．五公分，右顱頂部帽狀腱膜出血五×三公分，右胸近鎖骨處瘀傷二
    ×二公分，右上腹中空瘀痕九×二．一公分，左腋胸部瘀傷三×四公分，左腹部
    中央外側刮傷八×一公分，鎖骨左外三分之一處骨折伴有三×四公分出血，右上
    臂六×二公分瘀痕，右腕背縱向擦傷，右掌背瘀傷四×三公分，右肘背擦傷一×
    ０．五公分，挫裂傷一０．三公分，其下方三×一公分擦傷，左掌背瘀傷八×六
    公分，虎口基部挫裂傷一×０．三公分，食指挫裂傷三公分，中指割傷一．五公
    分，左肩瘀傷三×四公分，右大腿高五十三公分處割傷，並伴有游離皮瓣三×一
    公分，右膝擦傷多處達一×０．三公分，左腿高六十一公分處刮傷十一公分，左
    膝擦傷多處達二×三公分，背部高一一二公分處瘀傷九×二公分及十×二公分二
    條，左肩背部刮傷十公分等傷害，而倒於地上。丙○○亦受有左右膝多處挫擦傷
    、左中指指甲剝落、右耳背瘀傷、右肩背部瘀傷、右前臂側刮傷及右臂背側擦
    傷等傷害。嗣黃文松於打鬥結束後，遷怒追打前來探視之侄兒黃聖傑（乙○○之
    子）至同村下蚶四十九之十號丁○○住處，並敲打該址大門玻璃時，不慎因玻璃
    破裂割破右手腕致大量出血意外死亡，嗣警方獲報查知上情，扣得鋁棍、木棍各
    乙支、斷裂之鋤頭柄二截。
二、案經黃文松之妻戊○○○訴由屏東縣警察局屏東分局報告臺灣屏東地方法院檢察
    署檢察官偵查起訴及移送併辦。
      理      由
一、訊據上訴人即被告丙○○因不否認有持鋤頭柄毆打黃文松之情事，惟辯稱：是日
    黃文松拿鋤頭柄敲打伊家門窗，伊於急扶伊父黃粒欲進屋內時，又遭黃文松持鋤
    頭柄自後毆打伊多下，伊被打倒在地，始搶下鋤頭柄反擊黃文松，黑暗中伊不知
    揮打到黃文松身上何處，伊係出於自衛，且僅伊一人毆打黃文松，伊父黃粒年事
    已高，事實上未打黃文松云云。
二、經查被告丙○○及其父黃粒（於原審審理中死亡）確有於右開時地分持鋤頭柄及
    鋁棍（即扙）毆打黃文松之事實，除據告訴人即黃文松之妻戊○○○迭次指訴
    不移外，即共同被告黃粒於警訊時亦自承：「鋁條是我用來作杖用的，因槌打
    黃文松而留在現場：：」（見警卷第三頁），被告於檢察官偵查中亦供稱：「我
    父親拿鋁棒來打，因他行動不好，是他的杖：：」（見偵字第七八三三號卷第
    十二頁），另被告於原審及本院審理時復均坦認有持斷截之鋤頭柄毆打黃文松（
    見原審卷第十四頁），並有鋁棍乙支及斷裂之鋤頭柄二截扣案足資佐證，被告丙○○及黃粒自警訊以還，歷經多次偵審訊，先後供詞雖游移不定，丙○○於警訊
    時先則稱是伊父親黃粒拾起掉在地上之鋤頭柄毆打黃文松，只有伊父親毆打而已
    （見警卷第五頁），繼則稱第一次筆錄就有無毆打黃文松部分所供不實，係因害
    怕而做不實之陳述，伊有以拳頭打黃文松，但沒有持兇器等語（見警卷第六頁）
    ，於檢察官偵查中，先後稱：「無（持何器械打黃文松）我將黃文松以手夾住，
    我父親才打他的」（見偵字第七八三三號卷第十二頁），「無（持木棍打死者）
    我只以拳頭毆打，是我以手夾住死者，我父親持鋤頭柄打死者頭部」（見同上偵
    查卷第十三頁），「我拿鋤頭柄打黃文松，我父親沒有打」（見同上卷第四二頁
    ），於原審審理時又稱：「我父親沒有打黃文松」（見原審卷第十四頁）。而黃
    粒於警訊時稱：「沒有看見丙○○打黃文松」（見警卷第五頁），於檢察官偵查
    中，先則稱「丙○○，我持短鋤頭柄打死者」（見同上偵查卷第十一頁），嗣又
    稱：「我沒有打，是丙○○打的」（見同上卷第四十一頁），於原審審理時仍稱
    ：「是丙○○打的，我沒有參與」（見原審卷第二九頁）。另證人即被告丙○○
    之妻蔡紅映於警訊時供稱丙○○是用拳頭打黃文松（見警卷第八頁），檢察官偵
    查中則供稱：「我公公有拿鋤頭柄打黃文松，我先生有持打死者數下」（見同上
    偵查卷第十三頁），於原審審理時又稱：「我沒有看到，我沒有看到：：」等語
    （見原審卷第二九頁），參諸案發時黃粒已七十六歲，年老行動不便，手不離
    杖，其見丙○○與黃文松扭打互毆時，順手以杖（即鋁棍）毆打忤逆之黃文松
    ，應不至丟掉杖，另拾鋤頭柄毆打黃文松，始合乎常情，而以黃文松身上傷處
    之多，亦足見被告丙○○確有參與毆打，是以告訴人戊○○○指稱丙○○及黃粒
    於前開時地，係分持鋤頭柄及鋁棍毆打黃文松之事實，應屬可信。再查被告丙○○係於扶持其父黃粒進入屋內關上門後，因黃文松打破門窗，丙○○始開門出來
    與黃文松互毆，業據被告丙○○於警訊及檢察官偵查中供述甚明（見警卷第四頁
    及同上偵查卷第十一頁），被告既係主動開門出來與黃文松互毆，自無正當防衛
    可言。又黃文松受有前揭之傷（手腕玻璃割裂傷除外），亦有檢察官驗斷書及法
    務部法醫研究所法醫所醫鑑字第一一七六號鑑定報告書附卷可稽，本件事證已
    甚明確，被告所辯，要係諉責避重就輕之詞，不足採信，犯行堪予認定。
三、公訴意旨以被告丙○○與黃粒分持鋤頭柄、鋁杖毆打黃文松之頭部等要害，因而
    致黃文松傷重不治死亡，認被告與黃粒係共犯刑法第二百七十一條第一項之殺人
    罪嫌，但查本件被害人黃文松死亡時，雖身受多處傷害，然多屬一般因徒手或持
    鈍器鬥毆所形成之瘀傷、擦挫傷，究其致命傷則在於右手腕部割傷大出血，形成
    低容積性休克而死亡，此經鑑定人法醫師劉景勳於原審審理時到庭陳述綦詳（見
    原審卷第一一一、一一二頁），並有法務部法醫研究所法醫所醫鑑字第一一七
    六號鑑定報告書乙份在卷可按。被害人黃文松於案發當日凌晨雖先於屏東縣萬丹
    鄉下蚶四九之一號被告丙○○住宅大廳及門口處，與被告丙○○及黃粒等人發生
    鬥毆已如前述，其互毆完畢離去時手部尚未見有因傷出血乙節，業據證人黃聖傑
    於偵查中證稱：「我聽到爭吵聲，跑出來到丙○○家（下蚶四九之一號），看到
    黃文松躺在那，我要去扶他，又不敢太接近，我叫他，他拿棍子追我；（問：他
    躺在地上時手部有無流血？）沒有，只有頭部流血」等語在卷（見同上偵查卷第
    三十、三一頁）。至於被害人起身後復持木棍追打證人黃聖傑，並追至同村下蚶
    四九之十號前，旋以棍棒及雙手敲破該戶玻璃門等情，亦有證人黃聖傑、黃聖恩
    等人於原審偵審中證以：「我（黃聖傑）問他（黃文松）『有要緊沒』，他又追
    我，我就跑，追到丁○○家（即下蚶四九之十號），門鎖起來，他先用手打紗門
    ，再用手打玻璃門，約二分鐘，玻璃破了」（見同上偵查卷第三十一頁、原審卷
    第九九頁）、「我（黃聖恩）看到我哥哥黃聖傑自前面門跑進來，鎖門，我伯父
    黃文松從後追來，拿一支棍子，用手及用棍子打玻璃；只聽到玻璃砰一聲，及他
    的叫罵聲」等語（同上偵查卷第三十頁），其等於本院審理時亦仍為相同之供述
    （見本院九十年十月五日筆錄）；另證人丁○○前開房門被打破，丁○○下樓欲
    探看探看究竟，為其侄兒黃聖傑，黃聖傑阻止，曾聽到黃文松叫罵聲，未久就沒
    聽到聲音，黃文松已倒地等情，亦迭據丁○○證述甚詳（見相驗卷第十八頁、原
    審卷第九九頁及本院九十年十月五日筆錄）；而依卷附現場照片顯示，案發當天
    黃文松行經之路線，除最後倒地之下蚶四十九之十號門前騎樓留有大量血泊，及
    該址破裂之玻璃大門上有近一人高度之血柱噴濺痕外，其餘包括被害人黃文松與
    被告等發生打鬥之下蚶四十九之一號門口、證人黃聖傑遭被害人黃文松追打前，
    初次發現其躺臥之處，即連絡下蚶四十九之一號及四十九之十號間巷道地面、牆
    面等處，均僅有少量血滴痕。此有相片多張在卷可稽（見相驗卷第三六─三九頁
    、原審卷第一０六至一０九頁），證人即死者黃文松之女婿蔡寬山於本院審理時
    雖到庭證稱：案發後十多分鐘，伊到被告丙○○家，看到丙○○住處地上濕濕的
    ，有清理地上血跡之可疑云云（見本院九十年十一月二日筆錄），但據證人即到
    現場處理之社皮派出所主管陳天壽於本院審理時則證稱：從丙○○住處到丁○○
    家路上僅一點點血跡而已，丙○○家並無用水清洗地面之現等語（見本院九十年
    十一月二十六日筆錄），是證人蔡寬上之證言核與事實不符，應不足採。另被告
    丙○○等與被害人黃文松發生扭打之處係在第一現場，即廈南村下蚶四九號，為
    坐北朝南建物，騎樓西側有血跡四處，房屋西側有一條小巷道，接連有舍及羊
    舍，由小巷向北經過一水泥空地後接連第二現場即下蚶四九之十號，途中未有明
    顯之血跡，於南面的穿框沾有疑似血清的小點乙處，被害人黃文松家屬發現被害
    人係在第二現場，即一坐東向西之房屋，大門為深色玻璃鋁門，玻璃破裂之高度
    約距地面高六十公分處，上半部並分佈有由下向上之中慢速血跡噴濺痕，破璃碎
    片內外皆有，騎樓有大片且有不規則塗抹分佈之血漬，有部分血漬噴濺痕係由內
    向外呈放射狀分佈，此情上開法醫鑑定報告均有詳載，鑑定人劉景勳於原審陳稱
    ：「：：（推測被害人手腕上割傷之形成原因）如打破玻璃將手回抽過程中手會
    受傷，玻璃上的血是玻璃破後噴在玻璃上面」等語（見原審卷第一一一頁）。又
    由上訴鑑驗報告書所載有部分血跡濺痕係由內向外呈放射狀分布之情，對照前開
    鑑定人劉景勳所陳，亦足見被害人黃文松確有以手腕擊破玻璃，於拉回手腕時為
    玻璃所割創，血液始有由內向外呈放射狀分布，如僅以棍敲打，手握處距打擊點
    尚有一段距離，當無此情；再被告丙○○與被害人黃文松互毆後，其本身亦受有
    如前揭所示之多處擦挫傷，有法醫驗傷單在卷可佐（見原審卷第一二五頁），其
    事後並未再到第二現場處，除據被告陳明外，並經證人丁○○、黃聖傑、黃聖恩
    證述屬實，則被害人手腕之割裂傷，係其自己以手擊打玻璃所造成，要與被告丙○○無涉。至被告丙○○因毆打黃文松雖致黃文松頭頸部受有多處擦挫傷，告訴
    人且質疑該頭部之擦挫傷與黃文松之死亡有關，但依據上開報告之鑑定結果，以
    黃文松之頭部頭皮無外傷，右顳部帽狀腱膜出血六×七公分，頭骨無骨折，硬膜
    及蜘蛛膜無異常出血，左右半球對稱，間質無變，腦底血管無變，顱底前、
    中、後窩完整無骨折，認其死因為：甲外傷大出血，乙血管割斷；同鑑定書四之
    １記載黃文松死亡之原因為腕部割傷大出血，形成低容積性之休克死亡，是被告
    丙○○稍早與黃文松發生鬥毆時，除以扣案鋤頭柄等物以為兇器，並未持刀械或
    任何尖銳器物乙節，既經告訴人即被害人之妻戊○○○承稱在卷（見原審卷第九
    九頁），而今被害人黃文松死亡之原因復為前開割裂傷大量出血所致，自不能認
    為與先前被告丙○○等人發生鬥毆有因果關係，應堪認定。至於卷附前開鑑定報
    告意旨除就傷口走向及現場玻璃破裂高度分析，明確指出被害人致命傷口係發生
    於玻璃破裂後，因碰觸尖銳之表面而形成該致死傷外，固另推斷打鬥過程延長就
    醫時間及增加出血量亦為引起死亡之原因云云，惟依其全文意旨不難看出該做成
    判斷之依據，係依相驗屍體時所發現被害人身體其他部分因打鬥所致傷害，及被
    害人被發現時週圍血跡噴濺情形做成，尚不及參酌上開證人證言及其他卷證資料
    ，則就該鬥毆及致命傷發生時間關係，自有審究其他證據以為進一步認定之空間
    ，是其鑑定結果尚難謂與本院前開認定相違背。此外，本件既查無其他積極事證
    足資肯認被告之行為確與被害人死亡之結果間有何因果關係，本院自應於基本社
    會事實同一之範圍內，變更起訴法條。
四、核被告丙○○所為，係犯刑法第二百七十七條第一項之普通傷害罪。按共同正犯
    之意思聯絡，不限於事前有所協議，其於行為當時，基於相互之認識，以共同犯
    罪之意思參與者，亦無礙於共同正犯之成立；又意思之聯絡並不限於事前有所謀
    議，即僅於行為當時有共同犯意之聯絡者，亦屬之，且其表示之方法，亦不以明
    示通謀為必要，即相互間有默示之合致，亦無不可，最高法院七十三年臺上字第
    一八八六號、第二三六四號，著有判例。被告丙○○與被告黃粒就前揭犯行固未
    經事前謀議，然究不影響其犯意聯絡及行為分擔之關係，二人就所犯上開傷害罪
    ，均為共同正犯。
五、原審予以論罪科刑，固非無見，然查被害人係因屢向其父黃粒要求分產及提供土
    地抵押借款供其花用，心生怨恨，並懷疑係兄弟從中阻撓，即常藉酒在村中對其
    父及胞弟咆哮騷擾，是日亦因酒後，敲打其父住處房門，經被告丙○○報案，警
    察前來瞭解情形離去後，黃粒欲赴丙○○家時，遇見黃文松，黃文松將之推倒，
    丙○○急扶黃粒進入屋內，黃文松竟自背後毆打丙○○，又敲破丙○○房門，丙○○始與黃粒共同毆打黃文松，此為本案發生之原因，除據被告丙○○陳明外，
    並經證人即被害人黃文松之胞妹黃織、胞弟丁○○、乙○○及警員陳天壽證述屬
    實，乃原判決竟僅稱丙○○見其兄長黃文松酒後與父親黃粒因故發生肢體衝突，
    勸解不成反遭黃文松毆打，乃憤而與黃粒共同毆打黃文松云云，事實有欠明瞭，
    檢察官上訴循告訴人戊○○○之請求，上訴意旨以被告丙○○應負殺人罪責，且
    縱認係屬傷害犯刑，因其尚未與告訴人和解，原審量刑亦有輕縱云云，及被告丙○○上訴指摘原判決量刑太重，雖均無理由，惟原判決此部分既有可議，即屬無
    可維持，應由本院將原判決此部分撤銷，審酌被告丙○○之品性、智識程度，因
    見被害人黃文松忤逆父親，且無理咆哮騷擾，毆打其身體，又敲破其房門，始憤
    而與其父共同毆打被害人，惟其下手不輕，使被害人身體受有多處傷害，犯後態
    度，尚未賠償被害人家屬等一切情狀，爰仍如原判決科處被告有期徒刑貳年。扣
    案鋁棍乙支為共同被告黃粒所有，並為被告等持供犯罪所用之物，業據共同被告
    黃粒於警訊時自承在卷，依法應予沒收；另扣案木棍乙支、斷為二截之鋤頭木柄
    既不能證明為被告所有，亦不屬於違禁物，爰不予沒收。
六、共同被告黃粒因已死亡，業經原審諭知公訴不受理確定，故不予論列。
據上論斷，應依刑事訴訟法第三百六十九條第一項前段、第三百六十四條、第二百九
十九條第一項前段，第三百條、刑法第二十八條、第二百七十七條第一項、第三十八
條第一項第二款、罰金罰鍰提高標準條例第一條前段、第二條，判決如主文。
本案經檢察官董明正到庭執行職務。
中    華    民    國      九十      年      十二      月     十八   日
                              臺灣高等法院高雄分院刑事第四庭
                                  審判長法官  蕭權閔
                                        法官  李嘉興
                                        法官  陳吉雄
右正本證明與原本無異。
檢察官如不服本判決，應於判決送達後十日內向本院提出上訴狀，其未述理由者並
應於提出上訴狀後十日內向本院補提理由書（應附繕本)。
被告不得上訴。
                                      書記官  沈有進
中    華    民    國      九十      年      十二      月     二十   日
附錄：本判決論罪科刑法條：
刑法第二百七十七條第一項
傷害人之身體或健康者，處三年以下有期徒刑，拘役或一千元以下罰金。
                                                                        Ｄ


司法院資訊處製作；財團法人民間司法改革基金會備份。
